最高法院刑事判決　　　　　　　　　　　　　　　九十一年度台上字第二九四四號
　　上　訴　人　台灣高等法院檢察署檢察官
　　被　　　告　乙○○
　　　　　　　　甲○○
　　右　一　人
　　選任辯護人　林賢宗律師
右上訴人因被告等業務侵占案件，不服台灣高等法院中華民國八十九年十二月十四日
第二審更審判決（八十八年度重上更(四)字第一八三號，起訴案號：台灣板橋地方法院
檢察署八十年度偵字第六一六二、一二０五四、一二八八０號），提起上訴，本院判
決如左：
    主  文
原判決撤銷，發回台灣高等法院。
    理  由
本件原判決以公訴意旨略以被告乙○○、楊人豪（已死亡）及被告甲○○分別係台北
縣蘆洲鄉○○○路○段三三八號代統企業股份有限公司（下稱代統公司）之執行副總
經理、襄理兼執行副總經理秘書及財務課長（分別於民國八十年三月間離職）：(一)、
三人均明知代統公司出貨之程序為會計部門製作出貨單，經財務課長、執行副總經理
簽章，再由管理部門及庫務員簽章並監督出貨，且須在每日上午六時至下午五時三十
分之時段內，始得出貨，竟共同基於概括之犯意，自七十九年九月間起至八十年三月
初止，先由乙○○或楊人豪填寫虛偽之出貨單，利用下班時間，連續將持有倉庫內貨
品「麥香紅茶」、「奶茶」、「菊花茶」、「楊桃汁」、「咖啡」、「速食麵」予以
侵占入己後，再將之以每箱低於市價新台幣（下同）十五至二十元之代價（市價每箱
約一百五十元至一百六十元），出售予知為贓物之代統公司經銷商黃萬得、吳義農、
林清河等人，並由黃萬得、吳義農、林清河等人僱用貨車至代統公司搬運，再由甲○
○製作虛偽財務報表配合，足以生損害於代統公司對於財務及倉庫之管理。嗣於八十
年三月五日經代統公司總經理陳進財發覺有異，經追查帳目結果，始知已遭乙○○、
楊人豪、甲○○共同侵占貨物二十二萬六千六百四十五箱，價值三千五百四十七萬九
千一百五十三元。(二)、乙○○、楊人豪復共同基於前揭不法犯意，先由楊人豪於八十
年一、二月間以其名義在台北區中小企業銀行五股辦事處設立甲存00000000
00｜四號、乙存0000000000｜七號帳戶，將代統公司應收帳款先存入該
二帳戶，再轉存代統公司設於台北市銀行士林分行之00000000000｜八號
帳戶，藉轉帳之便，先後多次侵占其等業務上所持有之帳款共五十九萬五千二百十九
元。(三)、乙○○、甲○○共同意圖為自己不法之所有，自七十九年十一月起至八十年
二月止，向代統公司出納黃惠卿提取自動販賣機清潔費每月五萬元，計二十萬元，嗣
並未用於販賣機之清潔用途而共同侵占。(四)、乙○○並在任職期間，意圖為自己不法
之所有，並基於概括之犯意，命代統公司會計黃惠卿提撥十萬元用於公司員工福利，
且藉口其弟發生車禍，其本人辦理離婚及離職家中缺錢，分別於應收帳款中領取二十
萬元、十萬元、二十萬元，共計六十萬元，均侵占入己，未返還公司或用於員工福利
。因認被告等共同連續犯刑法第三百三十六條第二項、第二百十六條、第二百十五條
罪嫌云云。經審理結果，認被告等犯罪不能證明，因而撤銷第一審科刑判決，改判諭
知被告等無罪，固非無見。
惟查(一)、審理事實之法院，本乎發現實質的真實本旨，對於案內一切與罪名之成否、
論罪科刑有關之證據，除認為不必要者外，均應詳為調查，然後基於調查所得之心證
以為判斷事實之基礎，故證據雖已調查，若尚有其他必要部分並未調查，即與證據未
經調查無異，如遽行判決，仍難謂無刑事訴訟法第三百七十九條第十款所稱應於審判
期日調查之證據，而未予調查之判決當然違背法令。本件原判決以代統公司之財務報
表係由會計王翠香負責總帳，黃惠卿負責財務帳，被告等既不負責製作報表，自無相
互勾結作假帳目表以欺瞞並侵占公司庫藏貨品之可能，因認告訴人公司代表人陳進財
之指訴與事實不符，不足採信。而甲○○警局自白「由伊自七十九年十一月間起至八
十年元月做假帳目表配合」，已難認為事實。而為被告等有利之認定。然查檢察官起
訴書，記載被告等侵占貨物二十二萬六千六百四十五箱之犯罪手法，係由乙○○或楊
人豪填製虛偽之出貨單，將倉庫之貨品低價出售經銷商，再由甲○○製作虛偽財務報
表配合等情。檢察官起訴犯罪事實並未指乙○○負責製作財務報表。次查乙○○係擔
任代統公司之執行副總經理，楊人豪係該公司之襄理兼執行副總經理秘書，甲○○為
該公司之財務課長。楊人豪於八十年五月二十九日警局訊問曾供承「因彼三人（指吳
義農、黃萬得、林清河）都有消化代統公司貨品能力，且事先談好每箱飲料均便宜貳
拾元由他們消化贓物，由副總經理乙○○做假出貨單或完全沒有出貨單，再由我或乙
○○一人在場掩護，並與事先聯絡之林清河等三人將貨車利用夜間駛進倉庫竊取貨品
變賣，起初林清河等三人每竊得一箱得利貳拾元，但在七十九年十二月底以後，所得
贓款則由我們二人與林清河等三人均分（所得贓款）大約參佰萬元，甲○○知情，因
我前後共拿拾次贓款每次參拾萬元共參佰萬元給甲○○，故甲○○願意做假帳目表配
合」（見偵字第六一六二號卷第八十、八十一頁）。甲○○於警局亦供承其負責代統
公司所有之會計工作，包括現金、銀行存款、應收帳款、倉庫存貨、稽核、盤點等項
目，並直接向總經理陳進財負責（見偵字第六一六二號卷第七頁）。而證人王翠香於
台灣台北地方法院八十年度重訴字第五五五號民事事件復供明「……特販的情形我會
登在現金帳及銷貨收入，我是做內帳，以上是內帳，外帳由周課長（即甲○○）做，
錢都是黃惠卿處理……」「進出貨不是由我負責，是甲○○負責」「進出貨單沒人保
管，只是固定放在一個地方」「庫存日報表由甲○○負責」「依照每日進出貨單核對
」（見第一審卷(二)第十七頁背面；卷(三)第一三六至一四四頁）。從而，甲○○是否負
責代統公司之外帳及製作庫存日報表？告訴人公司代表人之指訴能否謂非事實？非無
研求之餘地。原審未詳細審究，遽以甲○○不負責製作報表，而無與乙○○等人相互
勾結作假帳目表以欺瞞並侵占公司庫藏貨品之可能，而為被告等有利之判決，已有應
於審判期日調查之證據，而未予調查之違法。(二)、原判決採信甲○○所為：庫存虧損
三千五百多萬元，實因陳進財要求將特販部分抽出，將該部分列入乙○○、楊人豪侵
占之帳內所致之辯解。然卷查庫存差異表係代統公司總經理陳進財發覺有異，向乙○
○查詢帳目，乙○○乃於八十年三月五日離職，經命甲○○協同會計王翠香、出納黃
惠卿凍結倉庫全盤清點，發現共短缺貨品二十二萬六千六百四十五箱（總值三千五百
四十七萬九千一百五十三元），業據告訴人公司代表人陳進財及證人黃惠卿、王翠香
於偵查中及台灣台北地方法院八十年度重訴字第五五五號民事事件中供述明確（見第
一審卷(三)第一三六至一四四頁）。而代統公司之特販收入及銷貨均有載入公司各該帳
內，已據乙○○供稱「（正常之出貨手續）需先由會計部門開具出貨傳票，再經由我
或楊人豪或財務主管甲○○簽章後，再經倉庫人員或值日人員監督出貨及簽章始准出
貨，其出貨傳票再經由庫務人員或值日人員傳交會計部門，才算完整之出貨手續」。
證人黃惠卿亦證稱「特販是業務員先跟客戶接洽，再報公司，價格比一般低……收現
金或即期支票」（見原審更(一)卷第五十頁）。證人王翠香於台灣台北地方法院八十年
度重訴字第五五五號民事事件並供明「……特販的情形我會登在現金帳及銷貨收入，
我是做內帳，以上是內帳，外帳由周課長（即甲○○）做，錢都是黃惠卿處理……」
。甲○○於原審復供陳「特賣拿現金及即期支票，一般情形販賣由業務員收支票回來
，並沒有分別列帳，業務員所作特販收入均有拿回公司入帳」「（特販帳）由黃惠卿
收現金後開傳票再給會計入帳，數量庫務要入帳」等語（見原審更(一)卷第三十頁、第
一五八頁背面）。是代統公司特販之收入及銷貨情形似均已列記公司帳目中，而上揭
「庫存差異表」，甲○○似已與會計王翠香、出納黃惠卿確實盤點庫存後始依據盤點
結果對照公司各該帳目製作，如此，能否謂庫存虧損三千五百多萬元，係因陳進財要
求將特販部分抽出，將該部分列入乙○○、楊人豪侵占之帳內所致？原判決對於上揭
不利於被告等之證據，未加審酌，亦未於理由內說明，自有理由不備之違法。檢察官
上訴意旨指摘原判決違背法令，非無理由，應認原判決仍有發回更審之原因。又本件
雖屬刑事訴訟法第三百七十六條第三款所列之案件，惟於修正刑事訴訟法施行前原得
上訴於第三審法院，且已繫屬於法院，依刑事訴訟法施行法第五條第一項規定，仍應
依施行前之法定程序終結之，附此說明。
據上論結，應依刑事訴訟法第三百九十七條、第四百零一條，判決如主文。
中      華      民      國    九十一    年      五      月      三十    日
                              最高法院刑事第二庭
                                  審判長法官  陳  錫  奎
                                        法官  洪  清  江
                                        法官  李  伯  道
                                        法官  呂  丹  玉
                                        法官  吳  昆  仁
      右正本證明與原本無異
                                              書  記  官
中      華      民      國    九十一    年      六      月      六      日
